【裁判字號】    96,訴,235
【裁判日期】    980708
【裁判案由】    分割共有物
【裁判全文】
臺灣屏東地方法院民事判決               96年度訴字第235號
原      告  Ｅ○○
訴訟代理人  湯瑞科律師
複 代 理人  陳麗珍律師
            林錦芬律師
被      告  玄○○兼林連進之.
            辛○○兼林連進之.
            Ｄ○○兼林連進之.
            丑○○兼癸○○之.
            子○○
                      ,MAL.
            巳○○
            卯○○
            寅○○
                      （現於臺灣臺東監獄東成分監服刑）
            壬○○
兼上列五人
訴訟代理人  辰○○    住屏東縣.
                      身分證統.
被      告  黃○○    住屏東縣.
            Ｃ○○    住屏東縣.
            Ａ○○    住屏東縣.
            宇○○    住屏東縣.
                      身分證統.
            Ｂ○○○  住屏東縣.
                      身分證統.
            未○○○  住高雄市.
                      身分證統.
            天○○    住台中縣.
                      身分證統.
            亥○○    住屏東縣.
                      身分證統.
            乙○○    住屏東縣.
                      身分證統.
            戊○○    住台北市.
                      身分證統.
            丁○○    住屏東縣.
                      身分證統.
            丙○○    住台南縣.
                      身分證統.
            己○○    住屏東縣.
                      身分證統.
            甲○○原名吳素梅.
                      住屏東縣.
                      身分證統.
            酉○○戌○○之.
                      住嘉義.
                      身分證統.
            申○○戌○○之承.
                      身分證統.
            地○○戌○○之承.
                      身分證統.
兼上列一人
法定代理人  午○○戌○○之承.
                      身分證統.
上列當事人間請求分割共有物事件，本院於民國98年6 月24日言
詞辯論終結，判決如下：
    主     文
被告玄○○、辛○○、Ｄ○○、丑○○、子○○、巳○○、卯○○、寅○○、壬○○、辰○○、黃○○、Ｃ○○、Ａ○○應就其
被繼承人林添才所遺坐落屏東縣長治鄉○○○段三０三地號、田
、面積二二０三平方公尺土地應有部分二二七一分之一二七二，
辦理繼承登記。
被告宇○○、Ｂ○○○、未○○○、天○○、亥○○、乙○○、
戊○○、丁○○、丙○○、己○○、甲○○、酉○○、申○○、
地○○、午○○應就其被繼承人曾進風（即曾進鳳）所遺前項土
地應有部分二二七一分之一五九，辦理繼承登記。
兩造共有前項土地依下列方法分割：(一)如附圖所示編號303 （Ａ
）部分面積八一五平方公尺分歸原告取得；(二)如附圖所示編號30
3 （Ｂ）部分面積一五四平方公尺分歸被告宇○○、Ｂ○○○、
未○○○、天○○、亥○○、乙○○、戊○○、丁○○、丙○○
、己○○、甲○○、酉○○、申○○、地○○、午○○公同共有
；(三)如附圖所示編號303 （Ｃ）部分面積一二三四平方公尺分歸
被告玄○○、辛○○、Ｄ○○、丑○○、子○○、巳○○、卯○○、寅○○、壬○○、辰○○、黃○○、Ｃ○○、Ａ○○公同共
有。
訴訟費用由被告玄○○、辛○○、Ｄ○○、丑○○、子○○、巳
○○、卯○○、寅○○、壬○○、辰○○、黃○○、Ｃ○○、Ａ
○○連帶負擔二二七一分之一二七二，由被告宇○○、Ｂ○○○
、未○○○、天○○、亥○○、乙○○、戊○○、丁○○、丙○○、己○○、甲○○、酉○○、申○○、地○○、午○○連帶負
擔二二七一分之一五九，餘由原告負擔。
    事實及理由
一、按分割共有物之訴，為固有之必要共同訴訟，其訴訟標的對
    於全體共有人必須合一確定。本件原告提起分割共有物之訴
    ，於訴狀送達後，追加共有人Ｄ○○、黃○○、Ｃ○○、Ａ
    ○○、宇○○、戌○○、Ｂ○○○、未○○○、天○○、亥
    ○○、乙○○、戊○○、丁○○、丙○○、己○○、甲○○
    為被告，依民法第255 條第1 項第5 款規定，於法並無不合
    ，應予准許。又本件訴訟繫屬中，被告戌○○於民國97年2
    月20日死亡，原告具狀聲明由其繼承人即被告酉○○、申○○、地○○、午○○承受訴訟（見本院卷(二)第111 頁）；被
    告癸○○於97年4 月12日死亡，原告聲明由其繼承人即被告
    丑○○承受訴訟（見本院卷(二)第111 頁）；被告林連進於97
    年9 月10日死亡，原告具狀聲明由其繼承人即被告玄○○、
    辛○○、Ｄ○○（見本院卷(二)第284 頁及卷(三)第90頁）承受
    訴訟，依民事訴訟法第168 條、第175 條及第176 條規定，
    於法均無不合。其次，除被告Ｄ○○外，其餘被告經合法通
    知，均未於最後言詞辯論期日到場，核無民事訴訟法第386
    條各款所列情形，爰依原告之聲請，由其一造辯論而為判決
    ，合先敘明。
二、原告主張：坐落屏東縣長治鄉○○○段303 地號、田、面積
    2203平方公尺土地（以下簡稱系爭土地），依土地登記簿之
    記載為伊與林添才、曾進鳳（依戶籍資料之記載其姓名應為
    曾進風）所共有，伊之應有部分為840/2271，林添才之應有
    部分為1272/2271 ，曾進風之應有部分為159/2271，惟林添
    才於50年7 月3 日死亡後，其繼承人迄未就其所遺應有部分
    辦理繼承登記，曾進風於78年10月2 日死亡後，其繼承人亦
    迄未就其所遺應有部分辦理繼承登記。經查林添才所遺系爭
    土地應有部分應由被告玄○○、辛○○、Ｄ○○、丑○○、
    子○○、巳○○、卯○○、寅○○、壬○○、辰○○、黃○○、Ｃ○○、Ａ○○共13人（下稱玄○○等13人）因繼承而
    公同共有，曾進風所遺系爭土地應有部分應由被告宇○○、
    Ｂ○○○、未○○○、天○○、亥○○、乙○○、戊○○、
    丁○○、丙○○、己○○、甲○○、酉○○、申○○、地○○、午○○共15人（下稱宇○○等15人）因繼承而公同共有
    。又系爭土地為農業發展條例89年1 月4 日修正施行前共有
    之耕地（一般農業區農牧用地），依農業發展條例第16條第
    1 項第4 款規定，得分割為單獨所有，且系爭土地並無因其
    使用目的而有不能分割之情形，亦未以契約訂有不分割之期
    限，惟其分割方法迄不能協議決定，則伊自得請求被告玄○○等13人及被告宇○○等15人分別就其被繼承人林添才、曾
    進風所遺系爭土地應有部分辦理繼承登記，並裁判分割系爭
    土地。又因伊所有坐落同段304 地號土地位於系爭土地西北
    方，伊希望將系爭土地如附圖所示編號303 （Ａ）部分面積
    815 平方公尺分歸伊取得，另如附圖所示編號303 （Ｂ）部
    分面積154 平方公尺及編號303 （Ｃ）部分面積1234平方尺
    ，則各分歸被告宇○○等15人及被告玄○○等13人公同共有
    等情，並聲明：(一)如主文第1 、2 項所示。(二)兩造共有系爭
    土地准予分割。
三、被告Ｄ○○陳稱：伊自幼即被林添才及林曾秋金夫婦共同收
    養，且未曾終止收養關係，本件伊同意分割等語。被告丑○○、子○○、巳○○、卯○○、寅○○、壬○○、辰○○、
    己○○未於最後言詞辯論期日到場，據其等前此到場陳述均
    稱：同意分割。其餘被告則均未於言詞辯論期日到場，亦未
    提出書狀作何聲明或陳述。
四、經查系爭土地為一般農業區農牧用地，乃農業發展條例89年
    1 月4 日修正施行前之共有耕地，目前登記為原告與林添才
    、曾進鳳（依戶籍資料之記載其姓名應為曾進風）所共有，
    原告之應有部分為840/2271，林添才之應有部分為1272/227
    1 ，曾進風之應有部分為159/ 2271 ，林添才及曾進風死亡
    後，所遺應有部分迄今仍未經辦理繼承登記，且系爭土地依
    其使用目的並無不能分割之情形，亦未以契約訂有不分割之
    期限，惟其分割方法迄不能協議決定。又林添才於50年7 月
    3 日死亡，其繼承人有林曾秋金（妻，55年11月1 日改嫁宙
    ○○）及子女胡林玉英、林玉枝、林連進、林連生（60年2
    月26日被宙○○收養，並改名為玄○○）、辛○○、Ｄ○○
    （養女）。胡林玉英於75年5 月2 日死亡，其繼承人有夫丑
    ○○及子女子○○、巳○○、卯○○、寅○○、癸○○、壬○○、辰○○。林曾秋金於84年10月22日死亡，其繼承人有
    夫宙○○及子女林玉枝、林連進、玄○○、辛○○、Ｄ○○
    暨代位繼承之外孫子女子○○、巳○○、卯○○、寅○○、
    癸○○、壬○○、辰○○。林玉枝於89年7 月20日死亡，其
    繼承人有子女黃○○、Ｃ○○、Ａ○○。宙○○於89年11月
    23日死亡，其繼承人為養子玄○○。癸○○於97年4 月12日
    死亡，其繼承人為父丑○○。林東進於97年9 月10日死亡，
    其繼承人為兄弟姊妹玄○○、辛○○、Ｄ○○。上開繼承人
    現存者，有本件被告玄○○、辛○○、Ｄ○○、丑○○、子
    ○○、巳○○、卯○○、寅○○、壬○○、辰○○、黃○○
    、Ｃ○○、Ａ○○共13人。另曾進風於78年10月2 日死亡，
    其繼承人有妻曾洪罔市及子女宇○○、戌○○、曾時代、Ｂ
    ○○○、未○○○、天○○、亥○○。曾時代於85年7 月5
    日死亡，其繼承人有夫乙○○及子女戊○○、丁○○、丙○○、己○○、甲○○。曾洪罔市於95年8 月18日死亡，其繼
    承人有子女宇○○、戌○○、Ｂ○○○、未○○○、天○○
    、亥○○及代位繼承之外孫子女戊○○、丁○○、丙○○、
    己○○、甲○○。戌○○於97年2 月20日死亡，其繼承人有
    妻午○○及子女酉○○、申○○、地○○。各該繼承人尚存
    者，有本件被告宇○○、Ｂ○○○、未○○○、天○○、亥
    ○○、乙○○、戊○○、丁○○、丙○○、己○○、甲○○
    、酉○○、申○○、地○○、午○○共15人各事實，為原告
    及被告Ｄ○○、丑○○、子○○、巳○○、卯○○、寅○○
    、壬○○、辰○○、己○○所不爭執，並有土地登記謄本、
    戶籍謄本、繼承系統表及財團法人海峽交流基金會98年1 月
    20日海廉（法）字第0980004760號函附卷可稽，堪信為實在
    。
五、按各共有人，得隨時請求分割共有物。但因物之使用目的不
    能分割或契約訂有不分割之期限者，不在此限。分割之方法
    ，不能協議決定者，法院得因任何共有人之聲請，命為左列
    之分配：一、以原物分配於各共有人。二、變賣共有物，以
    價金分配於各共有人。每宗耕地分割後每人所有面積未達0.
    25公頃者，不得分割。但農業發展條例中華民國89年1 月4
    日修正施行前之共有耕地，得分割為單獨所有。民法第823
    條第1 項、第824 條第2 項及農業發展條例第16條第1 項第
    4 款定有明文。又分割共有物，性質上為處分行為，依民法
    第759 條規定，共有不動產之共有人有人死亡時，於其繼承
    人未為繼承登記以前，固不得分割共有物，惟如於訴訟中，
    請求繼承人辦理繼承登記，並合併為分割共有物之請求，不
    但符合訴訟經濟原則，抑與民法第759 條及強制執行法第13
    0 條規定之旨趣無違（最高法院69年台上字第1012號判例參
    照）。準此，系爭土地依其使用目的既無不能分割之情形，
    亦未以契約訂有不分割之期限，且其分割之方法不能協議決
    定，而被告玄○○等13人及被告宇○○等15人又迄未就其被
    繼承人林添才、曾進風所遺系爭土地應有部分辦理繼承登記
    ，則原告請求被告玄○○等13人及被告宇○○等15人分別就
    其被繼承人林添才、曾進風所遺系爭土地應有部分辦理繼承
    登記，並裁判分割系爭土地，於法自無不合，應予准許。
六、查系爭土地南邊面臨屏東縣長治鄉○○街，如附圖所示斜線
    部分經林榮裕之父庚○○（已死亡）出租予繁華賽鵨支會，
    並興建有建築物，其餘部分則有林榮裕（稱呼林添才為叔公
    ）種植之檳榔樹之事實，經證人林榮裕證稱在卷（見本院卷
    (一)第216 頁），並有照片附卷可稽，復經本院會同屏東縣屏
    東地政事務所到場勘測屬實，製有勘驗測量筆錄及土地複丈
    成果圖在卷可憑。原告主張將如附圖所示編號303 （Ａ）部
    分面積815 平方公尺分歸其取得，其餘如附圖所示編號303
    （Ｂ）部分面積154 平方公尺及編號303 （Ｃ）部分面積12
    34平方公尺，各分歸被告玄○○等13人及被告宇○○等15人
    公同共有，以各筆分割後之土地目前均被非共有人占用，且
    臨路情形相當觀之，尚不失公平，被告對此復均無反對之意
    見，本院因認採用原告之主張分割系爭土地尚屬適當，爰依
    此方法予以分割。
七、據上論結，本件原告之訴為有理由，依民事訴訟法第385 條
    第1 項前段、第78條、第80條之1 、第85條第1 項但書、第
    2 項，判決如主文。
中    華    民    國    98    年    7     月    8     日
                  民事第一庭    審判長法  官  孫國禎
                                      法  官  潘  快
                                      法  官  春生
正本係照原本作成。
如不服本判決，應於收受送達後20日內向本院提出上訴書狀，其
未表明上訴理由者，應於提出上訴後20日內向本院補提理由書狀
（均須按他造當事人之人數附繕本）。
中    華    民    國    98    年    7     月    8     日
                                      書記官  蘇雅慧


司法院資訊處製作；財團法人民間司法改革基金會備份。
